最高法院刑事判決　　　　　　九十六年度台上字第五六七一號
上　訴　人　甲○○
　　　　　　己○○
　　　　 　 庚○○
上 列一 人
選任辯護人　黃陽壽律師
　　　　　　謝曜焜律師
上　訴　人　乙○○　男民國○○年○月○日生
　　　　　　　　　　身分證統一編號：Ｚ000000000
　　　　　　　　　　住台灣省澎湖縣馬公市○○里○○路55之
　　　　 　 丙○○　男民國○○年○月○○日生
　　　　　　　　　　身分證統一編號：Ｚ000000000
　　　　　　　　　　住台灣省澎湖縣馬公市○○里○○路77號
　　　　　　丁○○　男民國○○年○○月○日生
　　　　　　　　　　身分證統一編號：Ｚ000000000
　　　　　　　　　　住台灣省澎湖縣馬公市重光里後窟潭10之
　　　　　　戊○○　男民國○○年○○月○○日生
　　　　　　　　　　身分證統一編號：Ｚ000000000
　　　　　　　　　　住台灣省澎湖縣馬公市○○里○○路3巷
　　　　　　辛○○　男民國○○年○月○日生
　　　　　　　　　　身分證統一編號：Ｚ000000000
　　　　　　　　　　住台灣省澎湖縣馬公市山水里8鄰珠江71
　　　　　　壬○○　男民國○○年○○月○○日生
　　　　　　　　　　身分證統一編號：Ｚ000000000
　　　　　　　　　　住台灣省澎湖縣馬公市山水里珠江32之26
共　　　同
選任辯護人　謝曜焜律師
上　訴　人　癸○○　男民國○○年○月○日生
　　　　　　　　　　身分證統一編號：Ｚ000000000
　　　　　　　　　　住高雄市○○區○○里○○○路204號18
　　　　　　　　　　樓之3
選任辯護人　徐建光律師
上　訴　人　子○○　女民國○○年○月○日生
　　　　　　　　　　身分證統一編號：Ｚ000000000
　　　　　　　　　　住台灣省澎湖縣馬公市○○里○○路69號
選任辯護人　楊慧娟律師
上列上訴人等因違反貪污治罪條例等罪案件，不服台灣高等法院
高雄分院中華民國九十六年一月三日第二審更審判決（九十五年
度重上更(三)字第四五號，起訴案號：台灣澎湖地方法院檢察署九
十年度偵字第二三六號），提起上訴，本院判決如下：
    主  文
上訴駁回。
    理  由
按刑事訴訟法第三百七十七條規定，上訴於第三審法院，非以判
決違背法令為理由，不得為之。是提起第三審上訴，應以原判決
違背法令為理由，係屬法定要件。如果上訴理由書狀並未依據卷
內訴訟資料，具體指摘原判決不適用何種法則或如何適用不當，
或所指摘原判決違法情事，顯與法律規定得為第三審上訴理由之
違法情形，不相適合時，均應認其上訴為違背法律上之程式，予
以駁回。甲○○、己○○上訴意旨略稱：（一）市民代表赴各地
考察經建暨康樂活動，並非市民代表職權、職務上所掌之事務，
卷附「澎湖縣馬公市市民代表會<下稱馬公市代會>粘貼憑證用紙
」（下稱粘貼憑證用紙）及「馬公市代會國外出差旅費報告表」
（下稱出差旅費報告表）並非上訴人等職務上所掌之公文書，粘
貼憑證用紙無其二人簽名，出差旅費報告表亦無子○○之簽名，
自無由形成共犯。（二）原判決認定上開粘貼憑證用紙、出差旅
費報告表係由子○○及其所授意秘書室不知情之不詳姓名員工所
製作，未說明成立間接正犯，有理由不備；不論到大陸或東南亞
地區均須由澎湖來往高雄，原判決認定出差旅費報告表上澎湖至
高雄之差旅費內容不實，同有違誤。（三）上訴人等未親自書寫
出差旅費報告表，該文書亦無送回核對慣例，不知記載內容為東
南亞旅遊，亦不知子○○以旅行社提供之資料報銷，審計機關復
未指出有何違法，自無不法；甲○○時任馬公市代會主席，粘貼
憑證用紙上雖有甲○○職章，但該職章係授權秘書癸○○使用之
「甲章」，甲○○並不知情。（四）原判決理由謂「甲○○、癸
○○、子○○、蔡昭雄……於比價紀錄表上為東南亞旅遊相關開
標、決標」之記載，於論罪時捨蔡昭雄於不顧；事實欄載明「陳
美慧再將該三份估價單郵寄予蔡昭雄」，理由卻援引陳美慧所證
「我將資料整理好後，就交給老闆呂阿美、並不是我寄給蔡昭雄
的」為據，有理由矛盾及事實與理由不相一致之違法。（五）本
件旅遊招標過程依法無須比價，比價之開標、決標文書即非職務
上所掌之文書，自無刑法第二百十三條公務員登載不實之可言。
乙○○、丙○○、丁○○、戊○○、庚○○、壬○○、辛○○上
訴意旨略稱：（一）上訴人等為市民代表，固有赴大陸地區旅遊
之事實，但與上訴人等是否就不實核銷經費一事參與協商及決議
係屬二事。本件經費之報銷，係由子○○及秘書室人員處理，並
未徵詢上訴人等意見，上訴人等並不知情。原判決未指出足認「
上訴人等有授意癸○○、子○○或秘書室員工不實填載出差旅費
報告表」之積極證據，僅以上訴人等轉交高雄至香港間機票存根
聯予癸○○、子○○，即謂與之有犯意聯絡，尚嫌速斷。況子○
○既供稱「是我覺得這樣報才能領到差旅費」，是否因子○○誤
認至大陸地區旅遊無法報銷，而於出差旅費報告表自行填寫東南
亞旅遊行程內容？原判決不採此有利上訴人等之證據，有理由不
備。（二）刑法第二百十三條之罪，應以上訴人等明知子○○等
人不實核銷為必要，上訴人等既未親自報銷經費，何來明知？況
上訴人等亦可能期待秘書室人員於辦理經費核銷前，會先審核法
令規定上是否確有禁止大陸地區旅遊費用不得核銷之情形，依此
上訴人亦無明知或直接故意可言。原審復未調查上訴人等是否因
主觀上確信赴大陸行程並無違反相關法令而得以阻卻明知，不無
調查未盡。原判決認上訴人等對於甲○○、子○○等人將上述不
實事項登載於職務上所掌管公文書不違背其本意，自不該當刑法
第二百十三條之主觀構成要件。（三）凡屬公務員出差均可填載
出差旅費報告表，以申報請領出差旅費，難認為職務上所掌管之
公文書。市民代表之職務為監督市政，旅遊相關經費之報銷，並
非上訴人等職務範圍。子○○等製作粘貼憑證用紙及出差旅費報
告表僅為機關內部使用，提供出差人員填寫供內部審核之文書，
無須檢送縣政府核備，難認有足生公眾或他人受損害之虞。子○
○上訴意旨略稱：市民代表非公務員服務法第二十四條之人員，
經許可後，自得赴大陸地區，甲○○等人赴大陸地區並無違反程
序，渠等所爭取之經費名義又無前往地區之限制，自無須為二套
行程之虛偽比價。原判決未說明認定虛偽決意、比價之目的，市
代會決議到大陸旅遊，並以「台灣本島及東南亞各地康樂活動及
觀摩」名義辦理經費核銷之決議，全體代表於何時作成由知情之
癸○○及子○○負責辦理規劃行程事宜及子○○如何知情等理由
，均有判決理由不備。癸○○上訴意旨略稱：（一）原判決認定
市民代表自始即決議前往大陸地區旅遊觀摩而無之後變更地點、
行程之事，與原判決援引蔡昭雄所稱「民國八十六年五、六月間
市代會秘書癸○○與我接洽，告知我市代會要辦『台灣本島及東
南亞各地康樂活動及觀摩』，同時提供東南亞旅遊行程及參考價
格」不符，有判決理由矛盾。（二）蔡昭雄於偵查中稱「癸○○
通知我去代表會瞭解舉辦旅遊情形，當時要去東南亞」、「實際
上我們辦的是大陸的活動，行程是市代會要求我們改的，我們就
配合……」、「市代會多次邀我至市代會討論改變出國行程，經
代表多人決議，其中我僅記得參與討論者有甲○○、乙○○、戊
○○、柯日新等市代，要求我改變行程，安排至大陸旅遊」，又
於審判中結證稱「原先規劃的行程是東南亞，不是大陸」、「一
開始沒有大陸之資料，只有東南亞的」。足證癸○○於八十六年
五、六月間與蔡昭雄接洽時，僅要求提供東南亞地區旅遊行程及
價格參考，並無要求到大陸之事。原審對此有利證據不予以採納
，復未說明不採之理由，有理由不備等各語。
惟查：本件原判決撤銷第一審關於甲○○、己○○、乙○○、丙
○○、丁○○、戊○○、庚○○、辛○○、壬○○、癸○○、子
○○部分之科刑判決，改判論處上訴人甲○○、癸○○、子○○
以共同連續犯公務員登載不實罪刑（甲○○處有期徒刑一年三月
，癸○○、子○○各處有期徒刑一年一月，均緩刑四年）；論處
上訴人己○○、乙○○、丙○○、丁○○、戊○○、庚○○、辛
○○、壬○○以共同犯公務員登載不實罪刑（己○○、乙○○、
丙○○、丁○○、戊○○、庚○○、辛○○各處有期徒刑一年一
月；壬○○，累犯，處有期徒刑一年二月），係依憑甲○○、己
○○、乙○○、丙○○、丁○○、戊○○、庚○○、辛○○、壬
○○（下稱甲○○等九人）、癸○○、子○○等人之供述，證人
宋益青、毆華生、葉朱雲、蔡昭雄、陳美慧等人之證供，卷附第
一次比價紀錄表及估價單（含東南亞行程表），甲○○等九人之
出差旅費報告表與粘貼憑證用紙，澎湖縣馬公市公所（下稱馬公
市公所）提議案，甲○○等九人於大陸地區杭州西湖之團體照、
台胞證與尊貴假期行程住宿一覽表等證據資料而為論斷，已敘明
所憑證據及得心證之理由。而以上訴人等否認犯行所持之辯解，
如何不可採取，亦依調查所得之證據詳為論駁，並說明：（一）
依卷附子○○於八十六年六月十一日簽擬比價之簽呈（癸○○同
月十二日核章）、同月十二日所擬「馬公市代會台灣本島及東南
亞各地康樂活動條件」、同月十三日展延比價日期之簽呈、同月
十八日比價程序及決標、比價紀錄表、同月二十三日關於經費動
支之簽呈等文件，雖在在均以東南亞旅遊為內容，並會簽秘書癸
○○，由主席甲○○決行。然甲○○等九人實係於同年六月二十
五日組團赴大陸地區旅遊，並非前往東南亞。設若同月十八日赴
東南亞旅遊之比價決標非虛，而係嗣後始變更行程改往大陸地區
，則依渠等於同月二十五日即出團之時程，如於同月十八日以後
始進行前往大陸地區之相關作業，諸如開始團員之尋覓、證件收
取、送件、核發簽證之工作日、簽證之取件、辦理保險、行程說
明會等種種相關事務，勢必作業不及，且與部分團員所證其台胞
證之申請及核准時間亦不相符。可徵甲○○等九人早有共識擬前
往大陸地區旅程，於六月十三日前即決定由金興旅行社承辦，進
行辦理赴大陸地區之簽證、台胞證等相關事宜，並虛以前往「台
灣本島及東南亞各地康樂活動及觀摩」為名義辦理經費核銷，尤
見甲○○、癸○○、子○○所為同月十八日之比價顯流於形式，
確有登載不實。（二）本件出差旅費報告表之製作人係甲○○等
九人，子○○及秘書室不知情之成年職員僅係基於服務立場代為
製作，再由癸○○審核，轉呈主席甲○○裁示，據以核銷經費。
市民代表甲○○等九人既係出差人，對於本件活動經費如何報銷
，依事理自難諉為不知。且甲○○等九人確有大陸旅遊之實，依
經驗法則，理應有該地區旅費及相關費用之支出，然竟無該等費
用之報銷，自非合理。由渠等共同參與系爭馬公市公所墊付款新
台幣七十二萬元之審查、決議，乃至旅程之決定，進而積極辦理
簽證等相關事宜，參與行前說明會，並赴大陸地區旅遊等環節觀
之，渠等動支墊付款之意思及行為，灼然明確。再由渠等返國後
就核銷程序僅檢附高雄、香港往返機票報帳，而不提出香港與大
陸間之來回機票等情，均彰顯欲藉東南亞旅遊核銷系爭墊付款之
意甚明。（三）癸○○為甲○○之秘書，係甲○○日常事務左右
手，兼管市代會之財務、庶務等相關行政事務，子○○為組員，
處理市代會財務、會計及其他行政業務，均明知甲○○等九人係
赴大陸地區旅遊，卻仍以東南亞之行程與旅費，核銷經費，自屬
明知不實。甲○○對上開不實核銷各節，既已事先知情，事後又
概括援權癸○○以「甲章」核銷，自無從解免其罪責。馬公市代
會主席甲○○、秘書癸○○、承辦組員子○○就本件出差旅費報
告表為不實登載，與市民代表甲○○等九人彼此間互有犯意聯絡
及行為分擔等理由綦詳。所為論述與經驗法則、論理法則及證據
法則尚無違背，從形式上觀察，原判決並無足以影響判決結果之
違背法令之情形存在。按：（一）刑法第二百十三條公務員職務
上登載不實罪，係以公務員明知不實，故於其職務上所掌公文書
予以登載而言，其犯罪主體為職掌製作公文書之公務員。同法第
二百十四條使公務員職務上登載不實文書罪，係公務員不知情或
受欺罔，而在職務上所掌公文書為不實登載，其犯罪主體則為凡
使公務員為不實登載之人均屬之，包括其身分亦為公務員之人在
內。故如無職掌製作公文書權限之公務員，利用有此權限之他公
務員之不知其事項之為不實而使之登載，該使為登載之人雖亦具
公務員之身分，僅能論以刑法第二百十四條之使公務員不實登載
罪，無論以同法第二百十三條之公務員登載不實罪之間接正犯之
餘地。然若公務員與使公務員為不實登載之行為人（包括具公務
員之身分者），均明知該事項為不實，縱公務員之登載係出於行
為人申請後始被動為不實之登載，亦因雙方均對事項之不實有所
共識，應已入於共犯範圍，均成立刑法第二百十三條之罪。查公
文書與私文書製作於同一之用紙，仍不失為公、私兩文書。公務
員出差旅費報告表係專供出差旅費報銷用之文書，由出差人以其
自己名義製作，固應認係出差人製作之私文書，而非其職務上所
掌之公文書。然該報告表本體除須記載出差起訖日期、地點、工
作記要（說明用途）及支出金額外，尚須經主辦人員及各單位主
管蓋章，自亦係公文書之一種。上訴人子○○與赴大陸地區旅遊
之市民代表甲○○等九人，既均明知由子○○及其他組員填載之
出差旅費報告表內容不實（此部分屬虛妄文書，故一部由不知情
之組員代填，亦無上訴意旨所指間接正犯之問題），上訴人癸○
○為馬公市代會秘書，該會經費之支付及核銷係其職掌之事項，
其於組員子○○持甲○○等九人不實之文書報領出差旅費時，於
其職務上所掌之出差旅費報告表公文書「秘書」欄位，故為不實
之登載，足生損害於公眾，應成立公務員登載不實之罪。上訴人
甲○○為市代會主席，本有監督經費報銷之職權，授意虛報在先
，復知情而於該公文書「主席」欄位故為蓋章核銷以完成該報銷
程序在後，同犯本罪併與癸○○有犯意之聯絡及行為之分擔，皆
為共同正犯，而子○○與己○○、乙○○、丙○○、丁○○、戊
○○、庚○○、辛○○、壬○○等人，依刑法第三十一條第一項
之規定，仍應負共同正犯責任。原判決此部分之認定，並無不當
。上訴意旨漫為指摘，自非適法之第三審上訴理由。（二）按諸
第三審為法律審，並以第二審判決所確認之事實為基礎，據以判
斷第二審是否違背法令，刑事訴訟法第三百九十四條第一項前段
定有明文。而事實之認定、證據之取捨及其證明力如何，乃事實
審法院自由判斷之職權，如其取捨判斷不違背經驗法則與論理法
則，即不得指為違法。證人指述之細節雖略有差異，關於基本事
實之證述如無異致，原判決本於職權得其心證予以採信，亦難指
為違法。本件原審已在判決內說明其就案內所有證據本於調查所
得之心證，分別定其取捨而為事實判斷之理由，並依確認之事實
，說明上訴人等犯罪之論據，自屬原審採證認事之適法職權行使
，並無違誤。且原判決係認定甲○○等九人檢附高雄香港間機票
存根聯，於出差旅費報告表記載至東南亞地區旅遊，並未認定其
此部分機票費用之申報有何不實，至於蔡昭雄所犯業務登載不實
已判決確定，自與公務員比價紀錄表登載不實部分無涉，陳美慧
將比價資料交付何人，亦與本案犯罪無關。要無上訴意旨所指判
決理由矛盾、不備或調查職責未盡之違誤。其他上訴意旨係就原
判決已說明論駁之事項，徒憑己意再為爭辯，或任意指摘。均與
法律規定得為第三審上訴理由之違法情形，不相適合，應認其等
之上訴為違背法律上之程式，均應予駁回。
據上論結，應依刑事訴訟法第三百九十五條前段，判決如主文。
中　　華　　民　　國　九十六　年　　十　　月　二十五　日
                      最高法院刑事第六庭
                          審判長法官  孫　增　同
                                法官  吳　昆　仁
                                法官  吳　　　燦
                                法官  李　英　勇
                                法官  呂　永　福
      本件正本證明與原本無異
                                      書  記  官
中　　華　　民　　國　九十六　年　　十　　月　三十一　日
                                                      ｚ
